【裁判字號】    94,訴,3235
【裁判日期】    950727
【裁判案由】    營利事業所得稅
【裁判全文】
臺北高等行政法院判決
                                  94年度訴字第03235號
                              .
原      告  佩嘉企業股份有限公司
代  表  人  甲○○
訴訟代理人  伍尚文  會計師
被      告  財政部臺北市國稅局
代  表  人  張盛和（局長）住同上
訴訟代理人  乙○○
上列當事人間因營利事業所得稅事件，原告不服財政部中華民國
94年8月26日台財訴字第09400334850號訴願決定，提起行政訴訟
。本院判決如下：
    主  文
原告之訴駁回。
訴訟費用由原告負擔。
    事  實
一、事實概要：
    緣原告民國（下同）89年度未分配盈餘申報，列報項次12「
    當年度損益計算項目，因超越規定之列支標準未准列支，具
    有合法憑證及能提出正當理由者」為新台幣（下同）
    7,326,200元。經被告初查以其中利息支出665,000元，係屬
    證券交易所得應分攤部分，應轉至項次6「所得稅法規定不
    得減除之證券及土地交易損失」，核定項次6為18,735,022
    元；其餘6,661,200元係屬購置土地轉列遞延費用之借款利
    息支出，核非屬未分配盈餘減項科目，全數剔除，核定項次
    12為零元。並以短漏報未分配盈餘6,661,200元，乃依所得
    稅法第110條之2規定按所漏稅額666,120元處0.5 倍罰鍰
    333,000元（計至百元止）。原告就購置土地轉列遞延費用
    之借款利息支出6,661,200元及罰鍰不服，申經復查結果，
    未獲變更，提起訴願，經遭駁回，遂提起行政訴訟。
二、兩造聲明：
  (一)原告聲明：
    1.訴願決定、原處分均撤銷。
    2.訴訟費用由被告負擔。
  (二)被告聲明：
    1.駁回原告之訴。
    2.訴訟費用由原告負擔。
三、兩造之主張：
  (一)原告主張之理由：
    1.首先就原告本期利息支出自行調整的內容先述明如下以俾
      說明：
  ┌───────┬─────┬─────────────┐
  │  項目        │ 金額     │ 被告核定未分配盈餘的情形 │
  ├───────┼─────┼─────────────┤
  │  帳載利息支出│ 9,322,529│                          │
  ├───────┼─────┼─────────────┤
  │  帳外調整項目│          │                          │
  ├───────┼─────┼─────────────┤
  │  證券交易所│          │ 轉至申報書項次6證券交易  │
  │    得項下    │ 665,000  │ 損失項下自未分配盈餘減除 │
  ├───────┼─────┼─────────────┤
  │              │          │                          │
  │  土地遞延利│          │ 不予認列自未分配盈餘項下 │
  │    息        │ 6,661,200│ 減除                     │
  ├───────┼─────┼─────────────┤
  │  申報利息支出│ 1,996,329│                          │
  └───────┴─────┴─────────────┘
    2.由上段內容得知本年度利息支出調整項目分為轉列證券
      交易所得項及轉列土地遞延利息二項，分別就此二項利
      息支出的調整法令依據說明如下：
  ┌──────────┬───────┬─────────┐
  │                    │法令依據      │ 用意             │
  ├──────────┼───────┼─────────┤
  │  轉列證券交易所得│財政部83.2.8  │避免屬免稅證券交  │
  │                    │台財稅第      │易所得應分擔之費  │
  │                    │831582472號函 │用自應課稅所得中  │
  │                    │              │減除              │
  ├──────────┼───────┼─────────┤
  │  轉列土地遞延利息│查核準則97條  │避免屬免稅土地交  │
  │                    │第9款但書規定 │易所得應分擔之費  │
  │                    │              │用自應課稅所得中  │
  │                    │              │減除              │
  └──────────┴───────┴─────────┘
      由上表可知本期的利息支出二個調整項目一者是分攤至免
      稅的證券交易所得項下，一者是分攤至免稅的土地交易所
      得項下（僅是本期土地尚未出售所以先轉列遞延，嗣出售
      年度再做土地所得項下），二者的用意都是在「避免屬免
      稅所得所應分擔之費用自應課稅所得中減除」，既然同期
      轉列證券交易所得的利息支出665,000元，被告可轉列屬
      申報書第6項「證券、期貨交易損失及土地交易損失」中
      減除，同樣地分攤至免稅的土地交易所得項下的
      6,661,200元，也應一同轉列才是，但被告卻是逕行剔除
      補稅加處罰鍰？此部分的利息支出其用意既然同樣是為了
      分攤至免稅所得項下，則亦應一同轉列至第6項土地交易
      損失項下自未分配盈餘減除，以為適法。
    3.依財務會計準則公報第3號第4段規定「土地如未行開發或
      建造工作不得將購置土地之利息資本化」，由於系爭土地
      尚未進行開發或建造工作，因此原告帳載利息支出依一般
      公認會計原則規定，只能作當期費用，不能資本化，結算
      申報時依查核準則第97條第9款但書規定「非屬固定資產
      之土地，其借款利息以遞延費用列帳，於土地出售時作為
      收入之減項」自行帳外調整利息支出6,661,200元至遞延
      費用。惟此部份的利息支出已在財務所得項下減除，因而
      產生財上沒有而稅上虛有的未分配盈餘6,661,200元。若
      不准予自未分配盈餘項下減除，將造成以下的情況。無
      盈餘可供分配，卻被加徵10﹪未分配盈餘營利事業所得稅
      ：原告本期財上稅後所得為5,331,569元，於彌補以往年
      度虧損47,379,089後，仍有累計虧損4200餘萬元，根本沒
      有盈餘可供分配，就算加上轉列遞延費用的利息
      6,661,200 元，也還是有3300餘萬元的虧損，若予以加徵
      10﹪的營利事業所得稅，將造成原告明明有鉅額的累積虧
      損，無盈餘可供分配卻被加徵未分配盈餘營利事業所得稅
      的情況，違背所得稅法第66條之9 係為了避免營利事業藉
      保留盈餘規避股東或社員之稅負的立法意旨。而此種「就
      算加計稅上所得後仍有累計虧損卻被加徵10% 營所稅」違
      反立法意旨的情況，已有最高行政法院93年度第1348號判
      決撤銷原處分之案例在案。所得稅法施行細則第48條之
      10第4 項規定形成施行細則限縮母法，造成違背母法之規
      定意旨的情況：原告於彌補虧損後無盈餘可供分配，至於
      會產生稅上的未分配盈餘6,661,200 元是因為已在帳上做
      當期費用減除的利息支出，在結算申報時需帳外調整至土
      地遞延費用項下，造成稅上的課稅所得大於財上的課稅所
      得，而所得稅法66條之9 第2 項第2 款的彌補以往年度虧
      損又是以當年帳上的所得為基礎減除，造成財稅差異數「
      6,661,200 」將被加徵10﹪的營利事業所得稅，固然稅法
      因目的不同可與財務會計的規定有所不同，但在計算課稅
      基礎的運用上必需一致，所得稅法第66條之9 第2 項規定
      係以依法自行調整後的稅「稅上課稅所得額」為基礎，而
      彌補以往年度虧損一項，按所得稅法施行細則第48條之10
      第4 項規定卻又是以「財務上的所得」為彌補虧損的數額
      ，造成以課稅所得為開頭，而減除項目卻又以財務會計為
      依據，相減後得到的數字，根本不是立法意旨上所謂的「
      未分配盈餘」而只是「財稅差異數」，形成施行細則限縮
      母法造成違背母法之規定意旨的情況，即使該項轉遞延費
      用的金額6,661,200 元必需認列為盈餘，在減除以往年度
      虧損4000 餘 萬元後也是虧損，既是累積虧損，又如何能
      分配盈餘給股東，此種因為施行細則限縮母法，造成違背
      母法之規定意旨的情況同樣亦為最高行政法院93年度第
      1348號判決（證物四）撤銷原處分之主要理由。違反「
      租稅公平」：本案系爭帳外調整至土地項下的遞延費用，
      取有合法憑證並依法申報及提供查核，卻不予認列為未分
      配盈餘的減項，而相對於89年台財稅第0890457410號函（
      證物五）「借款利息大於貸款利息之差額如確已支付得列
      為未分配盈餘減項」，二者同是有實際支付的利息支出的
      調整數，一者可以作未分配盈餘減項而另一者卻不能，此
      外再相較於查核準則第111 條之1 第3 款所規定「依所得
      稅法第83條規定，按同業利潤標準核定的所得額與帳載資
      料的所得額之差額」卻可自未分配盈餘項下減除，試問有
      實際支出且取有合法憑證的利息支出不能減除，而未提示
      帳證而被調整差額卻可以減除，二相比較下，違反「租稅
      公平」的事實已至為明顯。
    4.由於累積盈虧是一歷年損益的「累積數」，原告以前年度
      累積的虧損達47,379,089元，本年度該項遞延費用的金額
      6,661,200元，遠遠低於帳載累積虧損47,379,089元，將
      來差異回轉年度，在財務會計上只會減少累積虧損，不會
      產生財務上的未分配盈餘（也就是累積虧損不會因為此一
      差異回轉變成正數），即使財稅會計採用相同的認列方法
      也只是「累積虧損」的時間性差異，而不是「未分配盈餘
      」的時間性差異，對於不會產生盈餘的「財稅差異」數加
      徵未分配盈餘，實有違所得稅法66條之9的立法意旨及「
      實質課稅」的基本精神。
    5.租稅漏稅罰應係對於故意違反稅法上誠實義務作為手段，
      進而逃漏稅的行為所作之處罰，除需違章人構成法定裁罰
      的客觀要件外，更應以違章人具備主觀的故意或過失才可
      裁罰，本案原告轉列土地遞延費用項下的利息取有合法憑
      證，結算申報自行依照查核準則97條第9款但書規定而不
      予列支，其性質意義本即近於「當年度損益計算項目未准
      列支而具有合法憑證」的減除項目，且遍查所得稅法、所
      得稅法施行細則或是財政部解釋令亦未有對「當年度損益
      計算項目未准列支而具有合法憑證」的內容及範圍作規範
      ，原告在未分配盈餘申報時列報於申報書第項「當年度
      損益計算項目未准列支而具有合法憑證」的減除項目下，
      並沒有主觀的故意或過失情形，也沒有刻意隱匿的情況，
      且如同前段理由，原告累積虧損金額這麼大卻還要加徵未
      分配盈餘營所稅，違反「實質課稅」的情況至為明顯，補
      稅外還要對原告加處罰鍰，實在違反了漏稅罰的立法用意
      。
    6.有關被告主張「原告未於未分配盈餘申報書及明細表與會
      計師查核報告說明一項」與事實不符，查原告當然有將系
      爭金額填於未分配盈餘申報書中並主張減除才有此項爭點
      ，且原告於申報減除項目明細表中係填列於意義相當近似
      的「利息支出超限」項目中，至此即與被告所稱「原告未
      於未分配盈餘申報書及明細表與會計師查核報告說明一項
      」事實未合，至於會計師有無在查核報告書中再加以說明
      似應與應否論處違章無關，難道被告的處分方式會因為沒
      有會計師查核報告書的說明而一律論屬違章？顯然被告處
      罰鍰的理由難以成立。
    7.對於營利事業所得稅的「課稅所得額」調整項目，其應否
      論處違章均在查核準則中有詳盡的規範，然而在「未分配
      盈餘」的調整項目卻沒有在查核準則的規範來作是否屬違
      章的遵循依據，但難道這樣被告就可以任意決定「未分配
      盈餘」調整項目是否論屬違章，按所得稅法第110之2係在
      有「漏報」或「短報」未分配盈餘的情況，而所謂「漏報
      」或「短報」應該是在有收入未申報或虛增成本費用的情
      況下才是「漏報」或「短報」，本案申報減除有實際支出
      的利息為未分配盈餘減項即使被告否准認列亦應僅是調整
      而非所謂的短漏報情形。
  (二)被告主張之理由：
    1.按「自87年度起，營利事業當年度之盈餘未作分配者，應
      就該未分配盈餘加徵10%營利事業所得稅，不適用第76條
      之1規定。前項所稱未分配盈餘，係指經稽徵機關核定之
      課稅所得額，加計同年度依本法或其他法律規定減免所得
      稅之所得額、不計入所得課稅之所得額、已依第39條規定
      扣除之虧損及減除左列各款後之餘額：一、‧‧‧九、當
      年度損益計算項目，因超越規定之列支標準，未准列支，
      具有合法憑證及能提出正當理由者。‧‧‧第2項所稱課
      稅所得額，其經會計師查核簽證申報之案件，應以納稅義
      務人申報數為準計算。」分別為所得稅法第66條之9第1項
      第9款、第2項及第5項所明定。
    2.本件原告89年度未分配盈餘申報，列報項次12「當年度損
      益計算項目，因超越規定之列支標準未准列支，具有合法
      憑證及能提出正當理由者」為7,326,200元。經被告初查
      以其中利息支出665,000元，係屬證券交易所得應分攤部
      分，應轉至項次6「所得稅法規定不得減除之證券及土地
      交易損失」，核定項次6為18,735,022元；其餘6,661,200
      元係屬購置土地轉列遞延費用之借款利息支出，核非屬未
      分配盈餘減項科目，全數剔除，核定項次12為零元。
    3.被告復查決定以，本件原告89年度因購置土地之借款利息
      支出6,661,200元，於辦理89年度結算申報時自行帳外調
      整至遞延費用，申報課稅所得為虧損4,016,867元，乃所
      得稅法規定之課稅原則；至財務會計上關於公司帳務處理
      之方式，規範土地借款利息會計項目之記載及如何計算，
      與所得稅法規定之課稅原則，二者本屬不同範疇，本件有
      關購置土地之借款利息支出，自仍應依所得稅法規定處理
      。次查原告89年度營利事業所得稅結算申報，屬會計師查
      核簽證案件，依所得稅法第66條之9第5項規定，未分配盈
      餘之課稅所得，其經會計師查核簽證申報之案件，應以納
      稅義務人申報數為準計算。原告於申報89年度未分配盈餘
      ，將本期購置土地轉列遞延費用之借款利息支出
      6,661,200元，申報為未分配盈餘項次12中減除，核非屬
      超越規定之列支標準未准列支，具有合法憑證及能提出正
      當理由者之科目，自不得自未分配盈餘扣除，原核定依首
      揭所得稅法規定，並無不合。
    4.按「營利事業應於其各該所得年度辦理結算申報之次年5
      月1日起至5月31日止，就第66條之9第2項規定計算之未分
      配盈餘填具申報書，向該管稽徵機關申報，並計算應加徵
      之稅額，於申報前自行繳納。其經計算之未分配盈餘為零
      或負數者，仍應辦理申報。」及「營利事業已依第102條
      之2規定辦理申報，但有漏報或短報未分配盈餘者，處以
      所漏稅額1倍以下之罰鍰。」分別為所得稅法第102條之2
      第1項及第110條之2第1項所規定。
    5.本件為會計師簽證申報案件，系爭調整核定差異，原告未
      於申報89年度未分配盈餘申報書、未分配盈餘申報書部分
      項次明細表及會計師簽證報告書內載明或揭露亦未敘明理
      由，致短漏報未分配盈餘6,661,200元。原告縱非故意，
      尚難謂無過失，依首揭規定仍應按違章論處，有原告未分
      配盈餘申報書、未分配盈餘核定通知書、會計師補充說明
      書、簽證報告及89 年度營利事業所得稅結算申報書附案
      可稽，違章事證明確，依所得稅法第110條之2第1項規定
      ，按所漏稅額666,120 元處以0.5倍之罰鍰333,000元，並
      無不合。
    理  由
一、按「自87年度起，營利事業當年度之盈餘未作分配者，應就
    該未分配盈餘加徵10%營利事業所得稅，不適用第76條之1規
    定。」「前項所稱未分配盈餘，係指經稽徵機關核定之課稅
    額，加計同年度依本法或其他法律規定減免所得稅之所得額
    、不計入所得課稅之所得額、已依第39條規定扣除之虧損及
    減除左列各款後之餘額：一、‧‧‧九、當年度損益計算項
    目，因超越規定之列支標準，未准列支，具有合法憑證及能
    提出正當理由者。‧‧‧」「第2 項所稱課稅所得額，其經
    會計師查核簽證申報之案件，應以納稅義務人申報數為準計
    算。」分別為所得稅法第66條之9 第1 項、第2 項第9 款及
    第5 項所明定。同法第102 條之2 第1 項及第110 條之2第1
    項並規定：「營利事業應於其各該所得年度辦理結算申報之
    次年5 月1 日起至5 月31日止，就第66條之9 第2 項規定計
    算之未分配盈餘填具申報書，向該管稽徵機關申報，並計算
    應加徵之稅額，於申報前自行繳納。其經計算之未分配盈餘
    為零或負數者，仍應辦理申報。」及「營利事業已依第102
    條之2 規定辦理申報，但有漏報或短報未分配盈餘者，處以
    所漏稅額1 倍以下之罰鍰。」
二、本件原告89年度未分配盈餘申報，列報項次12「當年度損益
    計算項目，因超越規定之列支標準未准列支，具有合法憑證
    及能提出正當理由者」為7,326,200 元，經被告初查以其中
    利息支出665,000 元，係屬證券交易所得應分攤部分，應轉
    至項次6 「所得稅法規定不得減除之證券及土地交易損失」
    ，核定項次6為18,735,022元；其餘6,661,200元係屬購置土
    地轉列遞延費用之借款利息支出，核非屬未分配盈餘減項科
    目，全數剔除，核定項次12為零元。原告就購置土地轉列遞
    延費用之借款利息支出6,661,200 元不服，循序提起本件訴
    訟，為如事實欄所載之主張。經查：
(一)、原告89年度營利事業所得稅結算申報，屬會計師查核簽證
      案件，依首揭所得稅法第66條之9 第5 項規定，未分配盈
      餘之課稅所得，其經會計師查核簽證申報之案件，應以納
      稅義務人申報數為準計算。原告89年度營利事業所得稅之
      會計師查核簽證申報書，已自行將其含本件之利息支出自
      9,322,529 元帳外調整為1,996,329 元，即將本件原告89
      年度因購置土地之借款利息支出6,661,200 元，自行帳外
      調整至遞延費用，此有申報書附原處分卷 (見另見本院卷
      13頁及15頁)為 證。是本件之利息支出已申報為課稅所得
      之一部分。而此項購置土地轉列遞延費用之借款利息支出
      6,661,200 元，並非屬所得稅法第66條之9 第1 項第9款
      所稱之「超越規定之列支標準未准列支」之情形，此為原
      告所不爭執 (原告僅主張情形類同)， 自無從據以作為未
      分配盈餘之減除項目。至原告所主張之財政部89年台財稅
      第0890457410號函釋之「借款利息大於貸款利息之差額如
      確已支付得列為未分配盈餘減項」，係因其情形與「超越
      規定之列支標準未准列支」相符，即令不相符，財政部本
      於所得稅法第66條之9 第2 項第10款之授權，亦得將之列
      為未分配盈餘之減項。另查核準則第111 條之1 第3 款所
      規定「依所得稅法第83條規定，按同業利潤標準核定的所
      得額與帳載資料的所得額之差額」可自未分配盈餘項下減
      除，亦係財政部本於所得稅法第66條之9 第2 項第10 款
      之授權，將之列為未分配盈餘之減項，此觀之該規定內容
      甚明，原告自無從比附援引，而謂未予准列違反租稅公平
      原則。
(二)、依查核準則第97條第9 款規定，資本化利息費用僅於土地
      出售年度作為出售土地收入之減項，致減少當年度列入未
      分配盈餘數而已，性質上原非屬未分配盈餘之減除項目，
      此為所得稅法規定之課稅原則，至財務會計上關於公司帳
      務處理之方式，規範土地借款利息會計項目之記載及如何
      計算，係屬另一回事。至原告所舉最高行政法院93年度判
      字第1348號判決，係屬個案判決，原無拘束本件之效力，
      何況該判決係就所得稅法施行細則第48條之10第4 項之補
      充規定所得法第66條第9 第2 項第2 款所稱之「彌補以往
      年度之虧損」，是否合法所為之判決，本件並非「彌補以
      往年度之虧損」所生之爭議，案情不同，無從援引。
(三)、系爭6,661,200 元之購置土地轉列遞延費用之借款利息支
      出，既非屬未分配盈餘減項科目，被告予全數剔除，核定
      項次12為零元，並無不合。且因原告虛列當年度損益計算
      項目，因超越規定之列支標準未准列支，具有合法憑證及
      能提出正當理由者6,661,200 元，計短漏報未分配盈餘
      6,661,200 元，而如上所述，原告既知於其89年度營利事
      業所得稅申報時，即將本件89年度因購置土地之借款利息
      支出6,661,200 元，自行帳外調整至遞延費用，且知此情
      形與所得稅法第66條之9 第1 項第9 款所稱之「超越規定
      之列支標準未准列支」不相同，卻於未分配盈申報時，將
      之申報列入項次第12項之減項，致生漏稅結果，其即令無
      故意，亦有過失，其主張無故意過失云云，並不足採。被
      告依首揭所得稅法第110 條之2 規定按所漏稅額666, 120
      元（計算式：短漏報未分配盈餘6,661,200 ×10% ＝漏稅
      額666,120 元），處0.5 倍之罰鍰333,000 元（計至百元
      止），即無不合。
三、從而，原處分就系爭6,661,200 元之購置土地轉列遞延費用
    之借款利息支出，認非屬未分配盈餘減除項目，予以全數剔
    除，核定項次12為零元，並依所得稅法第110 條之2 規定按
    所漏稅額666, 120元，科處原告0.5 倍之罰鍰333,000 元，
    並無違法，訴願決定予以維持，亦無不合。原告訴請撤銷，
    為無理由，應予駁回。
四、據上論結，本件原告之訴為無理由，爰依行政訴訟法第98條
    第3 項前段，判決如主文。
中    華    民    國    95     年     7     月   27   日
                        第三庭審判長法  官 姜素娥
                                    法  官 陳國成
                                   法  官 吳東都
上為正本係照原本作成。
如不服本判決，應於送達後20日內，向本院提出上訴狀並表明上
訴理由，如於本判決宣示後送達前提起上訴者，應於判決送達後
20日內補提上訴理由書（須按他造人數附繕本）。
中    華    民    國    95     年      7    月   27   日
                                    書記官 張能旭


司法院資訊處製作；財團法人民間司法改革基金會備份。
